臺灣宜蘭地方法院刑事判決　　　　　　　 96年度易字第480號
公　訴　人　臺灣宜蘭地方法院檢察署檢察官
被　　　告　乙○○
上列被告因詐欺案件，經檢察官提起公訴（96年度偵字第517號
），本院判決如下：
    主  文
乙○○幫助意圖為自己不法之所有，以詐術使人將本人之物交付
，處有期徒刑捌月，減為有期徒刑肆月，如易科罰金，以新臺幣
壹仟元折算壹日。
    事  實
一、乙○○依一般社會生活之通常經驗，本可預見將金融帳戶提
    供交付予陌生人使用，該陌生人將可能藉此金融帳戶，自行
    或轉由他人遂行財產上詐欺犯罪之目的，竟仍基於容認該結
    果發生亦不違背其本意之不確定幫助詐欺取財之犯意，於民
    國95年12月12日在合作金庫銀行北羅東分行開立帳號000000
    0000000號帳戶，並取得該帳戶之存摺、提款卡、密碼後，
    於95年12月12日至95年12月21日間之某時，在不詳地點，將
    上開帳戶之存摺、提款卡、密碼交予某姓名年籍均不詳之人
    （下稱某甲）使用。「某甲」取得前揭帳戶之存摺、提款卡
    、密碼後，即與其所屬集團成員，基於意圖為自己不法所有
    之詐欺犯意聯絡，於95年12月21日下午3時許，由所屬集團
    成員撥打電話向甲○○詐稱「你的小孩遭綁架」等語，致使
    甲○○因而陷於錯誤，於同日下午3時10分許，依該詐騙集
    團成員之指示，在中華郵政股份有限公司嘉義市成功郵局內
    ，匯款新臺幣（下同）五萬元至前揭乙○○之帳戶內，上開
    匯入之款項旋即遭「某甲」及其所屬集團成員提領一空。乙
    ○○即以此方式幫助「某甲」及其所屬集團成員以詐術取得
    他人之財物。嗣經甲○○覺有異而報警處理後，始為警循線
    查知上情。
二、案經宜蘭縣警察局羅東分局報請臺灣宜蘭地方法院檢察署檢
    察官偵查起訴。
    理  由
一、按被告以外之人於審判外之言詞或書面陳述，除法律有規定
    者外，不得作為證據。又被告以外之人於審判外之陳述，雖
    不符前四條之規定，而經當事人於審判程序同意作為證據，
    法院審酌該言詞陳述或書面陳述作成時之情況，認為適當者
    ，亦得為證據。當事人、代理人或辯護人於法院調查證據時
    ，知有第159條第1項不得為證據之情形，而未於言詞辯論終
    結前聲明異議者，視為有前項之同意，刑事訴訟法第159條
    第1項、第159條之5分別定有明文。查證人甲○○於警詢中
    之陳述，雖屬被告以外之人於審判外之陳述，但被告乙○○
    及檢察官於本院審理時，均已同意採用該警詢中之陳述為本
    案證據，依上開規定，自有證據能力。另被告乙○○及檢察
    官於本院審理時對於下列所述之其他證據資料，均不爭執其
    證據能力，本院審酌該等證據資料作成時之狀況，並無不宜
    作為證據情事，依刑事訴訟法第159條之5第2項規定，自得
    作為證據。
二、訊據被告乙○○固坦承「伊為了辦理薪資轉帳，有於95年12
    月12日在合作金庫銀行北羅東分行開立帳號0000000000000
    號帳戶，並取得該帳戶之存摺、提款卡、密碼。」等情（見
    本院卷第10頁），惟矢口否認有何幫助詐欺取財之犯行，辯
    稱「辦好開戶手續後，我將存摺、提款卡、密碼單放在機車
    置物箱內，當天將機車停放在宜蘭縣羅東鎮中山公園附近時
    ，因為機車置物箱被撬開，裡面的存摺、提款卡、密碼都被
    偷走了，上開物品不是我交給別人使用，我沒有幫助詐欺之
    意思與行為。」云云。經查：
（一）乙○○於95年12月12日在合作金庫銀行北羅東分行開立帳
      號0000000000000號帳戶，並取得該帳戶之存摺、提款卡
      、密碼後，某詐欺集團於95年12月21日下午3時許，由其
      集團成員撥打電話向甲○○詐稱「你的小孩遭綁架」等語
      ，致使甲○○因而陷於錯誤，於同日下午3時10分許，依
      該詐騙集團成員之指示，在中華郵政股份有限公司嘉義市
      成功郵局內，匯款五萬元至前揭乙○○之帳戶內，上開匯
      入之款項旋即遭該詐欺集團提領一空等事實，業據證人即
      被害人甲○○於警詢時證述綦詳，且有郵政跨行匯款申請
      書、合作金庫銀行北羅東分行帳號0000000000000號帳戶
      之開戶資料、分戶交易明細表、新開戶建檔登錄單、客戶
      當月交易資料查詢單在卷可稽，復為被告乙○○所坦認，
      自堪以認定。依此，足見被告乙○○所有之前揭銀行帳戶
      ，確為詐騙集團成員使用，用以詐騙被害人甲○○之財物
      得手。
（二）至於被告乙○○雖以前揭情詞置辯，然查：
１、被告乙○○就其所開立之合作金庫銀行北羅東分行帳號0000
    000000000號帳戶之存摺、提款卡、密碼如何遭竊乙節，先
    於警詢時供稱「該帳戶之存摺及提款卡應該是在家中，但是
    找不到。」云云（見警卷第2頁）、於檢察官偵訊時則稱「
    存摺、提款卡、密碼放在機車內不見，日期不清楚。」云云
    （見偵查卷第21頁）、於本院準備程序時則稱「存摺、提款
    卡、密碼放在機車置物箱內，但在開立帳戶後約一個禮拜左
    右被撬開偷走。」云云（見本院卷第10頁）、於本院審理時
    則稱「存摺、提款卡、密碼放在機車置物箱內，是在開立帳
    戶之當日被偷走。」云云（見本院卷第21頁），是被告乙○
    ○就「存摺、提款卡、密碼是否在外遭竊」、「遭竊之時間
    」等節，前後所述已有不一，則其帳戶是否確有遭竊乙事，
    已非無疑。
２、況前往銀行辦理開戶手續並申辦提款卡時，銀行承辦人員衡
    囑咐新申辦提款卡人員應將提款卡及密碼條分別置放，且稍
    有社會歷練、經驗之人，均知提款卡應與其存摺、密碼分別
    保存，或者將密碼牢記心中，而不在任何物體上標示或載明
    密碼，以免徒增帳戶款項遭人持提款卡併同輕易得知之密碼
    盜領款項，且金融存款帳戶事關存戶個人財產權益之保障，
    其與存戶及提款卡結合，專有性自屬更高，若落入不明人士
    手中，極易被利用為取贓之犯罪工具，是一般人均有妥為保
    管以防止他人任意使用之認識，被告乙○○於案發時間年已
    26歲（69年7月2日出生），從事送貨之工作，顯非屬至愚之
    輩，且已有相當之社會歷練、經驗，前揭社會經驗常情，亦
    應為其所知稔。況且，被告乙○○亦供承「合作金庫銀行北
    羅東分行帳戶之密碼為020769，伊領得金融卡後沒有變更密
    碼。」等情（見警卷第2頁、本院卷第10頁），可知被告於
    開立帳戶時，所預設之密碼本係由其出生年月日之數字自後
    排列組成（69年7月2日出生），對於被告而言，並無遺忘該
    密碼之可能，惟被告竟稱「伊將銀行所交付之密碼單與存摺
    、提款卡一起放在機車置物箱內」，被告此等作法，顯與常
    情有違。又被告乙○○復供承「當初是為了薪資轉帳才去開
    戶。發現存摺、提款卡遺失後，伊並沒有報警或向銀行辦理
    掛失。」等情（見本院卷第10頁）等語，惟被告既稱將上開
    帳戶作為薪資轉帳匯款使用，衡諸常情，其對於該帳戶存摺
    、提款卡理應妥善保管，豈有可能於存摺及提款卡遺失後，
    甘冒帳戶內之款項遭人提領及存摺、提款卡遭有心人士利用
    作為犯罪工具之危險，而遲遲不報案或辦理掛失之理，是被
    告所稱在在與經驗法則有悖。
３、再者，依卷附之合作金庫銀行分戶交易明細表（見偵查卷第
    13頁）所示，被告乙○○於95年12月12日先以現金一千零二
    十元辦理開立合作金庫銀行北羅東分行帳號0000000000000
    號帳戶後，隨即於同日將存款領出一千元，則被告既於本院
    審理時既稱「開立該帳戶係為薪資轉帳用」云云，實殊難想
    像被告如僅係為開戶之需要，何以在當日便將甫存入之區區
    一千零二十元款項領出其中之一千元，又果若被告有使用該
    一千元之需要，何不直接以二十元或一百元存款辦理開戶即
    可，反需於同日存提而徒增不便？毋寧，被告於同日存款後
    隨即領出大部分金額之異常舉措，與現今不法犯罪集團收購
    帳戶時，常於同日立即進行轉帳提領款項手續，一方面由出
    賣交付帳戶者先將自己帳戶之剩餘款項領清，另一方面則使
    收購帳戶者確定該帳戶確可供存取使用之慣常作法一致，而
    此等情事竟同時發生於被告所有之上開帳戶，要非一般巧合
    可擬。
４、此外，依一般社會常情，欲使用提款卡領取款項者，須於金
    融機構所設置之自動櫃員機上依指令操作，並輸入正確之密
    碼，方可順利領得款項，由此可見，如非帳戶所有人同意、
    授權而告知金融卡密碼等情況，單純持有金融卡之人，欲隨
    機輸入號碼而領取款項之機會，機率微乎其微。因此，犯罪
    集團為確保取得不法利益，其所利用供被害人匯款之存摺帳
    戶，必係渠等所可掌控之帳戶，毋庸擔心該帳戶提款卡及密
    碼無法使用或遭掛失止付，致無法提領不法所得之窘境，否
    則豈有可能甘冒業經失主變更密碼，甚或申報失竊而停用金
    融卡，導致無法領得帳戶內款項之風險，費心施詐被害人匯
    入款項至其無法掌控之帳戶內。
（三）綜上各情參互以觀，本案詐騙集團所使用之合作金庫銀行
      北羅東分行帳號0000000000000號帳戶，應係被告乙○○
      於95年12月12日開戶並取得存摺、提款卡、密碼後，於95
      年12月12日至95年12月21日間之某時，在不詳地點，將上
      開帳戶之存摺、提款卡、密碼交予該詐騙集團成員「某甲
      」使用之事證明確，堪予認定，被告所辯失竊云云，顯係
      事後卸責之詞，無足採信。
三、按金融存款帳戶，事關存戶個人財產權益之保障，若與存戶
    之提款卡併密碼結合，重要性、私密性更形提高，除非本人
    或與本人具密切親誼關係者，難認有何正當理由可自由流通
    。稍具通常社會歷練與經驗法則之人，亦均有應妥為保管該
    等物品，縱有特殊情況，致須將該等物品交付與自己不具密
    切親誼之人時，亦必深入瞭解該他人之可靠性與用途，並慎
    重查證對方之真實年籍、聯絡方式等。且任何人均可辦理金
    融帳戶存摺使用，辦理開戶之時間、數目、地點均無限制，
    如無正當理由，實無借用他人存摺使用之理，而金融存摺亦
    事關個人財產權益之保障，其專有性甚高，除非本人或與本
    人親密關係者，難認有何理由可自由流通使用該存摺，一般
    人均有妥為保管及防止他人任意使用之認識，縱特殊情況偶
    需交付他人使用，亦必深入瞭解用途及合理性，始予提供，
    且該等專有物品如落入不明人士手中，而未加以闡明正常用
    途，極易被利用為與財產有關之犯罪工具，而有犯罪意圖者
    ，非有正當理由，竟徵求他人提供帳戶，客觀上可預見其目
    的係供為某筆資金之存入，後再行領出之用，且該筆資金之
    存入及提領過程係有意隱瞞其流程及行為人身分曝光之用意
    ，一般人本於一般認知能力均易於瞭解。況觀諸現今社會上
    ，詐騙者蒐購人頭帳戶，持以作為信貸、手機簡訊詐欺之事
    ，常有所聞，報章媒體復一再披露詐騙集團上開不法詐欺犯
    罪手法，故出賣或出借帳戶予非親非故之人，受讓人可能用
    以從事財產詐欺犯罪，已屬人盡皆知之事，被告乙○○於案
    發時間年已26歲，其為智慮健全、有社會經驗之成年人，對
    此均難諉為不知。且被告乙○○對取得其金融帳戶之人「甲
    男」之年籍毫無所悉，則該人既有使用帳戶之需，竟不思自
    行申辦，反大費周章收集他人帳戶使用，顯與一般交易常情
    相悖，則其用途實屬可疑，足證被告乙○○應可預見金融帳
    戶提供他人使用將幫助他人實施詐欺犯罪，竟仍將其自己之
    帳戶存摺、金融卡及密碼交付來路不明之人，使該人得自其
    帳戶領得款項，是縱無證據證明被告乙○○明知該人之犯罪
    態樣係以該帳戶供詐欺之用，惟其顯具縱有人以其金融帳戶
    實施詐欺犯罪亦不違背其本意之幫助意思至明。
四、末按刑法上之幫助犯，係對於犯罪與正犯有共同之認識，而
    以幫助之意思，對於正犯資以助力，而未參與實施犯罪之行
    為者而言。本件之被害人均未指訴於詐欺之過程中，曾直接
    與被告乙○○有何接觸或聯繫，再參酌詐欺犯罪中之收受詐
    得款項一舉，固屬詐欺犯行之重要環節，然收受詐欺款項之
    手法多端，倘由犯罪行為人親自出面收受被害人款項，固可
    認已屬詐欺犯罪構成要件之行為分擔，然如被害人係以轉帳
    匯款至犯罪行為人指定之銀行帳戶之間接方式支付款項者，
    客觀上實係由該銀行業者直接受取財物之交付，此與直接由
    被害人親手交付現款與犯罪行為人，尚屬有別。被告乙○○
    僅提供帳戶使被害人存入款項之行為，充其量僅足認定係詐
    欺取財犯罪構成要件以外之幫助行為，尚難遽認與前述詐欺
    犯罪行為人本於共同犯罪之犯意聯絡，而有參與或分擔向被
    害人詐欺之犯行。況使用他人帳戶犯罪者，本欲利用他人帳
    戶以隱瞞自己身分而逃避檢警追緝，是被告乙○○雖可預知
    使用其帳戶者將利用其所交付之存摺、金融卡及密碼，供為
    詐欺不法犯行，然其主觀上有無將使用帳戶者所實施之詐欺
    犯行，視為己身犯行之共同犯意聯絡，實非無疑。是本案既
    查無證據足資證明被告乙○○有共同詐欺取財之犯意聯絡及
    行為分擔，自應認被告乙○○提供存摺、金融卡及密碼予他
    人使用之犯行，僅止於幫助詐欺之犯意，而為詐欺構成要件
    以外之行為。
五、綜上所述，本件事證已臻明確，被告乙○○所辯均不足採信
    ，其幫助詐欺之犯行堪予認定，應依法論科。
六、按刑法上之幫助犯，係對於犯罪與正犯有共同之認識，而以
    幫助之意思，對於正犯資以助力，而未參與實施犯罪之行為
    者而言。是如未參與實施犯罪構成要件之行為，且係出於幫
    助之意思提供助力，即屬幫助犯，而非共同正犯。查被告乙
    ○○提供存摺等資料予詐騙集團成員之行為，僅屬予該等詐
    騙集團成員詐欺犯行之助力，所實施者尚非屬構成要件之行
    為，又被告乃預見詐騙集團蒐集帳戶可能作為不法所用，但
    縱使如此亦不違背其本意，屬未必故意。核被告乙○○之所
    為，係犯刑法第30條第1項前段、第339條第1項之幫助詐欺
    罪。又被告所犯幫助詐欺取財罪，屬從犯，應依刑法第30條
    第2項規定，減輕其刑。爰審酌被告乙○○之素行、智識程
    度；犯罪之動機、目的、手段、幫助詐欺所得財物價值；提
    供銀行帳戶予詐欺集團使用，嚴重影響社會治安及金融交易
    秩序，增加被害人尋求救濟之困難，使詐欺犯罪不易查察；
    犯後猶飾詞否認犯行，迄未賠償被害人損害，犯後態度不佳
    及被害人所受損害等一切情狀，暨檢察官、被告對於科刑範
    圍所表示之意見後，酌情量處被告有期徒刑八月，並依中華
    民國九十六年罪犯減刑條例第2條第1項第3款規定，減為有
    期徒刑四月，且依同條例第9條之規定，諭知如易科罰金，
    以新臺幣一千元折算一日，以示警懲。
據上論斷，應依刑事訴訟法第299條第1項前段，刑法第30條第1
項前段、第339條第1項、第30條第2項、第41條第1項前段，刑法
施行法第1條之1，中華民國九十六年罪犯減刑條例第2條第1項第
3款、第7條、第9條，判決如主文。
本案經檢察官吳廣莉到庭執行職務。
中　　華　　民　　國　　96　　年　　12　　月　　31　　日
                  刑事第三庭審判長法  官  林惠玲
                                  法  官  鄧晴馨
                                  法  官  劉家祥
以上正本證明與原本無異。
如不服本判決應於收受本判決後10日內向本院提出上訴書狀，並
應敘述具體理由。若未敘述理由者，應於上訴期間屆滿後20日內
向本院補提理由書狀(均須按他造當事人之人數附繕本)。
                                  書記官  邱淑秋
中　　華　　民　　國　　97　　年　　1 　　月　　3 　　日
附錄本案論罪科刑法條全文：
◎刑法第30條
幫助他人實行犯罪行為者，為幫助犯。雖他人不知幫助之情者，
亦同。
幫助犯之處罰，得按正犯之刑減輕之。
◎刑法第339條第1項
意圖為自己或第三人不法之所有，以詐術使人將本人或第三人之
物交付者，處5年以下有期徒刑、拘役或科或併科1千元以下罰金
。
以前項方法得財產上不法之利益或使第三人得之者，亦同。
前二項之未遂犯罰之。
◎刑法施行法第1條之1
中華民國九十四年一月七日刑法修正施行後，刑法分則編所定罰
金之貨幣單位為新臺幣。
九十四年一月七日刑法修正時，刑法分則編未修正之條文定有罰
金者，自九十四年一月七日刑法修正施行後，就其所定數額提高
為三十倍。但七十二年六月二十六日至九十四年一月七日新增或
修正之條文，就其所定數額提高為三倍。
◎中華民國九十六年罪犯減刑條例第2條
犯罪在中華民國九十六年四月二十四日以前者，除本特例另有規
定外，依下列規定減刑:
一、死刑減為無期徒刑。
二、無期徒刑減為有期徒刑二十年。
三、有期徒刑、拘役或罰金，減為其刑期或金額二分之ㄧ。
緩刑或假釋中之人犯，於本條例施行之日起，視為已依前項規定
減其宣告刑，毋庸聲請裁定減刑。但經撤銷緩刑之宣告或假釋者
，仍應依本條例規定聲請裁定減刑。
